【裁判字號】    95,台上,5021
【裁判日期】    950914
【裁判案由】    偽造文書等罪
【裁判全文】
最高法院刑事判決            九十五年度台上字第五○二一號
    上  訴  人  甲○○
                        號
上列上訴人因偽造文書等罪案件，不服台灣高等法院台中分院中
華民國九十二年十一月二十日第二審判決（九十二年度上訴字第
九八二號，起訴案號：台灣台中地方法院檢察署九十一年度偵字
第五五五四號），提起上訴，本院判決如下：
    主  文
原判決撤銷，發回台灣高等法院台中分院。
    理  由
本件原判決認定上訴人甲○○原係台中市第十一信用合作社文心
分社（現為合作金庫銀行文心分行，下稱第十一信用合作社）副
經理。其於民國八十八年三、四月間，未經如原判決附表編號一
至編號四所示丙○○、何李堂、陳志達及陳文亮等四人之授權或
同意，竟基於概括之犯意，分別偽造丙○○等四人之印章各一枚
，佯以其業經彼四人之同意或授權代為辦理開戶、貸款及取款等
事宜，而自行或利用不知情之成年人持前揭偽造之印章，連續在
原判決附表編號一至四所示印鑑卡之開戶資料上偽造丙○○等四
人之署押及印文，並進而偽造彼四人之開戶印鑑卡，持向第十一
信用合作社申請辦理開戶及貸款事宜，致該合作社之職員陷於錯
誤，而予以核准及撥款新台幣（下同）三十萬元入丙○○等四人
之存款帳戶。上訴人於第十一信用合作社撥付貸款後，又以前揭
偽造之印章，在該合作社之取款條上偽造丙○○等四人之印文，
進而偽造彼四人之取款條，持向第十一信用合作社行使，致該合
作社承辦職員陷於錯誤，而分別交付如原判決附表編號一至編號
四所示之款項予上訴人。又上訴人於八十八年三月間，明知其友
人劉淮澤（未據檢察官起訴）並未經如原判決附表編號五至編號
七所示沈祥麟、乙○○及胥維莉等三人之授權或同意，代為在第
十一信用合作社辦理開戶、貸款及領款等事宜。竟與劉淮澤共同
基於犯意之聯絡，由劉淮澤交付沈祥麟等三人之身分證影本予上
訴人。再由上訴人利用台中市某不知情之刻印店人員偽造沈祥麟
等三人之印章各一枚。再於同年月十七日諉稱其業經沈祥麟等三
人之同意或授權代為辦理開戶、貸款及取款手續，而自行或利用
不知情之成年人持前揭偽造之印章，連續在原判決附表編號五至
編號七所示印鑑卡之開戶資料上，偽造沈祥麟等三人之署押及印
文，進而偽造彼三人之開戶印鑑卡，持向第十一信用合作社申請
辦理開戶及貸款事宜。致該合作社承辦職員陷於錯誤，而分別核
准及撥款三十萬元入沈祥麟等三人之前揭存款帳戶。嗣上訴人於
該合作社撥付貸款後，即自行以前揭偽造之印章，在第十一信用
合作社之取款條上偽造沈祥麟等三人之印文，進而偽造彼三人之
取款條，持向該合作社行使。致該合作社之職員陷於錯誤，而分
別交付原判決附表編號五至編號七所示之款項予上訴人。上訴人
再將所領得之貸款共八十萬元交予劉淮澤。嗣上訴人因未能如期
繳付上述貸款利息，其為避免遭稽查人員發現，遂自行或利用不
知情之成年人以前揭偽造之貸款人印章，分別在減免利息申請書
上偽造如原判決附表編號一至編號七所示貸款人之署押及印文，
而連續偽造前揭減免利息申請書。再於九十一年一月四日第十一
信用合作社召開九十年度第一次理事會會議時，持向審核授信之
審議委員成員行使，以申請減免計收利息、違約金及遲延利息。
足以生損害於如原判決附表編號一至編號七所示之人，及第十一
信用合作社管理客戶開戶及貸款等事務之正確性等情。
惟查：(一)、按科刑判決所認定之事實，必須與其所採用之證據內
容相適合，否則即屬證據上之理由矛盾，其判決為當然違背法令
。卷查內政部警政署刑事警察局（下稱刑事警察局）九十一年十
二月十一日刑鑑字第○九一○三二四五四九號鑑驗通知書「鑑驗
情形」欄第一項內記載「甲○○庭寫筆跡與……及八十八年四月
十六日取款條上筆跡相符……」等語。而查上揭鑑定書所稱之「
八十八年四月十六日之取款條」，係指「陳文亮」之取款條，而
非「何李堂」之取款條，此比對「陳文亮」名義之取款條，與上
揭鑑驗通知書所附筆跡鑑驗說明(一)之丁欄（八十八年四月十六日
取款條上筆跡）內所載「貳拾玖萬元整」之字樣及筆跡相同即明
（見他字卷第一二八頁、第一審卷第二七四頁）。乃原判決採用
上述鑑驗通知書作為證據，卻認定「何李堂」取款條上之字跡與
上訴人在第一審當庭書寫之字跡相符，而據為上訴人偽造「何李
堂」取款條之證據之一（見原判決第九頁倒數第五行至第十頁第
一行），依上說明，自有證據上之理由矛盾。又卷查台中市第十
一信用合作社九十年第一次理事會審核授信審議委員會會議議程
、紀錄第三項上所記載之開會日期為「九十年元月四日下午三時
正」，並非「九十一年一月四日」（見他字卷第四十九頁）。原
判決採用上述會議議程、紀錄作為證據，卻認定上訴人係於「九
十一年一月四日」即第十一信用合作社召開九十年度第一次理事
會會議時，持前揭偽造之減免利息申請書向審核授信之審議委員
成員行使，亦有證據上理由矛盾之違誤。(二)、本件公訴意旨指上
訴人除偽造如原判決附表編號一至編號七所示丙○○等七人之印
鑑卡、取款條及減免利息申請書外，併有偽造同附表編號八所示
張明蒲名義之印鑑卡、取款條及減免利息申請書，並持以行使詐
借貸款等犯罪事實。原判決雖以張明蒲申請貸款所簽發「本票」
上之簽名，經刑事警察局鑑定結果，與「授信約定書」上之簽名
筆跡相同，而與上訴人當庭書寫之文字及「取款條」上簽名之字
跡不同；且上訴人所辯係張明蒲本人透過劉淮澤委託伊代辦貸款
事宜，所貸之款項已交予張明蒲，而張明蒲亦曾多次繳納貸款利
息等語，亦與劉淮澤於第一審證述情節相符，因認張明蒲確曾委
託劉淮澤代為辦理前揭開戶及貸款等事宜，而為有利於上訴人之
認定。然查上訴人於第一審當庭書寫之「張明蒲」筆跡，經鑑定
雖與張明蒲申請貸款案所簽立之「本票」及「授信約定書」上之
簽名筆跡不同，但原判決既認定上訴人有自行或利用不知情之成
年人偽造如原判決附表編號一至編號七所示貸款人之印鑑卡、取
款條及減免利息申請書之事實，則上述「本票」及「授信約定書
」上張明蒲之簽名筆跡，是否亦係上訴人利用不知情之人所簽署
，即非全無疑竇。且張明蒲既因傳拘無著，而未曾於本案偵審中
到庭作證，則其究竟有無委託或授權劉淮澤或上訴人辦理開戶及
貸款手續，以及上述「本票」及「授信約定書」上之簽名是否確
為張明蒲所親簽，亦非明白。況上述「本票」上張明蒲之簽名筆
跡，雖與「授信約定書」上之簽名筆跡相同，但卻與「取款條」
上張明蒲之簽名筆跡不同，可見係分別由不同之人所簽署；而張
明蒲申請開戶及貸款案件，除簽具上述「本票」及「授信約定書
」外，尚有其名義之「印鑑卡」及「取款條」存卷可稽，上述「
印鑑卡」及「取款條」之張明蒲簽名是否為上訴人所為？亦有根
究查明之必要。乃原審並未囑託刑事警察局一併鑑定上訴人之筆
跡是否與張明蒲之印鑑卡及取款條上之簽名筆跡相同，以澈底究
明事實真相，遽認不能證明上訴人此部分犯罪，尚嫌調查未盡。
再者，張明蒲申請開戶印鑑卡上所記載之戶籍住址及通訊處均為
「台中市○區○○里○鄰○○路三十六巷十九號」，但經第一審
依址送達審理期日傳票結果，竟查無該址，有上開印鑑卡及退回
之傳票之信封及送達證書附卷可稽（見他字卷第十六頁、第一審
卷第一五九頁）。若張明蒲確有委託劉淮澤或上訴人辦理開戶及
貸款手續，何以其於印鑑卡上所填之戶籍住址及通訊處均查無該
址？究竟原因何在？以上疑點與上訴人與劉淮澤有無自行或利用
他人偽造張明蒲名義之上揭文件以詐借貸款有關，原審未一併深
入澈查明白，遽為有利於上訴人之推論，其調查證據未臻詳盡，
亦有可議。(三)、按刑法第二百十條之偽造、變造私文書罪，以及
同法第二百十七條之偽造印章、印文或署押罪所謂「足以生損害
於公眾或他人」，係指行為人偽造、變造私文書，或偽造印章、
印文或署押之結果，有「足以發生損害」於公眾或他人之虞或危
險性為已足，並非以公眾或他人果已受其損害為必要。原判決以
上訴人係基於張明蒲之授權而為其代辦開戶及貸款事宜，則其於
事後因張明蒲未能如期繳納利息，而自動以張明蒲名義製作前揭
減免利息申請書（於其上蓋用張明蒲之印章，並簽署張明蒲之姓
名），並持以向第十一信用合作社申請減免利息、違約金及遲延
利息，而獲第十一信用合作社同意，尚無從認定「生損害於」張
明蒲及第十一信用合作社，核與上揭罪名須「生損害於」公眾或
他人之要件不符，而就上訴人此部分所為不另為無罪之諭知（見
原判決第二十三頁第一行至第五行、第二十七頁第十一行至倒數
第二行）。然其前揭所謂「生損害於」云云，究竟係指上訴人所
為尚「不足以發生損害」於張明蒲及第十一信用合作社之虞？抑
或指其行為之結果並未對張明蒲及第十一信用合作社發生具體之
損害？似非明白。原判決未進一步對此加以釐清論述明白，遽謂
上訴人此部分所為與偽造、變造私文書罪，及偽造印章、印文或
署押罪之要件不合，已嫌理由欠備。且上訴人若未受張明蒲之授
權或同意，擅自偽造其減免利息申請書（包括在其上偽造張明蒲
之印文及署押），持向第十一信用合作社申請減免利息、違約金
及遲延利息，使第十一信用合作社有誤信係張明蒲本人或經其授
權申請而予以同意之可能，是否絕對不足以對第十一信用合作社
發生損害之虞？該合作社若未經真正貸款人授權申請，而因他人
偽造申請書而誤為准許減免利息、違約金及遲延利息，是否猶能
認為不足以對該合作社發生損害之虞？似有進一步研酌餘地。原
判決對此未深入加以剖析闡述明白，遽為有利於上訴人之論斷，
亦嫌理由不備。以上或為上訴意旨所指摘，或為本院得依職權調
查之事項，應認原判決有撤銷發回更審之原因。
據上論結，應依刑事訴訟法第三百九十七條、第四百零一條，判
決如主文。
中    華    民    國  九十五  年    九    月   十四   日
                      最高法院刑事第四庭
                          審判長法官  吳  雄  銘
                                法官  池  啟  明
                                法官  劉  介  民
                                法官  郭  毓  洲
                                法官  韓  金  秀
      本件正本證明與原本無異
                                      書  記  官
中    華    民    國  九十五  年    九    月   十八   日
                                                      Ｅ


司法院資訊處製作；財團法人民間司法改革基金會備份。
